【裁判字號】    95,毒抗,81
【裁判日期】    950629
【裁判案由】    聲請強制戒治
【裁判全文】
臺灣高等法院高雄分院刑事裁定          95年度毒抗字第81號
抗  告  人
即聲請人    臺灣高雄地方法院檢察署檢察官
被      告  甲○○
上列抗告人因被告聲請強制戒治案件，不服臺灣高雄地方法院95
年度毒聲字第908 號中華民國95年6 月1 日裁定，提起抗告，本
院裁定如下：
    主  文
抗告駁回。
    理  由
一、聲請意旨以：被告甲○○自民國94年12月中旬起至95年1 月
    22日上午8 時許，連續在其位於高雄市○鎮區○○里○○街
    3 巷10號住處及某不詳處所之公廁內，連續施用第一級毒品
    海洛因多次，嗣於95年1 月23日13時許，在高雄縣鳳山市○
    ○路142 號前為警查獲，並經原審於95年3 月20日以95年度
    毒聲字第518 號裁定送臺灣高雄看守所附設勒戒處所觀察、
    勒戒後，認有繼續施用毒品之傾向，依毒品危害防制條例第
    20條第2 項規定，聲請裁定令入戒治處所施以強制戒治等語
    。
二、按92年7 月9 日修正之毒品危害防制條例，自93年1 月9 日
    起生效施行，對於再犯情況僅須進行刑事訴追，不再實施觀
    察、勒戒或強制戒治，部分人犯雖因此依法律修正而免除觀
    察、勒戒或強制戒治而經釋放出所，然其戒毒療程係因法律
    另有規定而中斷，並非完成法律所預設足以戒斷毒癮之治療
    程序而釋放，故此次之釋放自核與前揭條文所稱之「觀察、
    勒戒或強制戒治執行完畢釋放」不符，不得將該次視為「執
    行完畢釋放」而列入計算行為人5 年內是否再犯之依據，合
    先敘明（臺灣高等法院暨所屬法院94年度法律座談會參照）
    。又按毒品危害防制條例於92年7 月9 日修正公布，自93年
    1 月9 日施行，其中第20條、第23條將施用毒品之刑事處遇
    程序，區分為「初犯」及「5 年內再犯」、「5 年後再犯」
    ，依其立法理由之說明：「初犯」，經觀察、勒戒或強制戒
    治後，應為不起訴處分或不付審理之裁定；經觀察、勒戒或
    強制戒治執行完畢釋放後，「5 年內再犯」者，因其再犯率
    甚高，原實施之觀察、勒戒及強制戒治既已無法收其實效，
    爰依法追訴或裁定交付審理。至於經觀察、勒戒或強制戒治
    執行完畢釋放後，「5 年後再犯」者，前所實施之觀察、勒
    戒或強制戒治已足以遮斷其施用毒品之毒癮，為期自新及協
    助其斷除毒癮，仍適用「初犯」規定，先經觀察、勒戒或強
    制戒治之程序。從而依修正後之規定，僅限於「初犯」及「
    5 年後再犯」2 種情形，始應先經觀察、勒戒或強制戒治程
    序。倘被告於5 年內已再犯，經依法追訴處罰，縱其第3次
    （或第3 次以上）再度施用毒品之時間，在初犯經觀察、勒
    戒或強制戒治執行完畢釋放5 年以後，已不合於「5 年後再
    犯」之規定，且因已於「5 年內再犯」，顯見其再犯率甚高
    ，原實施觀察、勒戒或強制戒治，已無法收其實效，即應依
    該條例第10條處罰。（最高法院95年第7 次刑事庭會議決定
    意旨參照）。
三、本件被告於前87年間因施用第一級毒品案件，經送觀察、勒
    戒後，於87年11月4 日因無繼續施用傾向執行完畢釋放，並
    經檢察官於87年11月5 日以87年度偵字第24400 號不起訴處
    分確定；又於89年間因施用第一級毒品案件，經送觀察、勒
    戒後，於89年3 月4 日因無繼續施用傾向執行完畢釋放，並
    經檢察官於89年3 月4 日以89年度毒偵字第54、3383號不起
    訴處分確定之事實，業經原審調取上開相關卷證查明屬實，
    並有臺灣高等法院被告前案紀錄表在卷足稽。而被告於上開
    觀察、勒戒執行完畢釋放後5 年內，復基於施用第一級毒品
    之概括犯意，自92年1 月22日起至92年6 月18日止，連續施
    用第一級毒品多次，經檢察官提起公訴並聲請送強制戒治（
    92年度毒偵字第3759、4028號），原審於92年11月11日以92
    年度訴字第2403號判處有期徒刑10月確定，另於92年7 月21
    日以92年度毒聲字第4760號裁定准送強制戒治。又被告雖於
    92年9 月3 日入所戒治（原應執行至93年9 月2 日），然因
    法律修正，乃於93年1 月9 日提前釋放出所，與「觀察、勒
    戒或強制戒治執行完畢釋放」之規定不符，無法將該次視為
    「執行完畢釋放」而列入計算被告5 年內是否再犯之依據等
    情，亦據原審調取上開92年度訴字第2403號及92年度毒聲字
    第4760號全卷審閱無訛，復有上開前科表可證，此部分事實
    ，應可認定。
四、依上所述，可知被告於89年3 月4 日觀察、勒戒執行完畢釋
    放後5 年內已再犯，經依法追訴處罰，雖其本次（自94年12
    月中旬起）再度施用第一級毒品之時間，在經觀察、勒戒或
    強制戒治執行完畢釋放5 年以後，揆諸上開說明，已不合於
    「5 年後再犯」之規定，且因已於「5 年內再犯」，顯見其
    再犯率甚高，原實施觀察、勒戒或強制戒治，已無法收其實
    效，即應依該條例第10條處罰，不因其業經原審於95年3 月
    20日以95年度毒聲字第518 號裁定送觀察、勒戒而有不同。
    從而，聲請人聲請裁定將被告送戒治處所，施以強制戒治，
    即屬無據，則原審所為聲請駁回之裁定，尚無不當。抗告意
    旨，仍執：毒品危害防制條例第20條第1 項、第2 項及第23
    條第2 項，將施用毒品者分初犯、5 年內再犯、5 年後再犯
    ，3 種情形，且僅規定5 年內再犯檢察官應依法追訴（第23
    條第2 項），並未規定5 年後再犯亦得依法追訴，是5 年後
    再犯即與上開規定起訴要件不合。此立法文義不明或立法疏
    漏，應作有利行為人之解釋，自應以觀察勒戒較有利行為人
    等詞，指摘原裁定不當，難認有理由，應予駁回。
據上論斷，應依刑事訴訟法第412條，裁定如主文。
中    華    民    國    95    年    6     月    29    日
                  刑事第三庭    審判長法  官  周賢銳
                                      法  官  黃仁松
                                      法  官  謝宏宗
以上正本證明與原本無異。
本裁定不得再抗告。
中    華    民    國    95    年    7     月    3     日
                                      書記官  熊惠津
                                                      k


司法院資訊處製作；財團法人民間司法改革基金會備份。
